【裁判字號】    89,保險上,12
【裁判日期】    891205
【裁判案由】    給付保險金
【裁判全文】
臺灣高等法院臺南分院民事判決  八十九年度保險上字第一二號
      上  訴  人    中國人壽保險股份有限公司
      法定代理人    辜振甫
      訴訟代理人    李明益律師
                    吳敏蕙律師
      被上訴人      甲○○
      訴訟代理人    張雯峰律師
                    奚淑芳律師
      複代理人      黃曜春律師
右當事人間請求給付保險金事件，上訴人對於臺灣雲林地方法院中華民國八十九年七
月二十一日八十八年保險字第三號第一審判決提起上訴，本院判決如左：
      主      文
原判決廢棄。
被上訴人在第一審之訴及假執行之聲請駁回。
第一、二審訴訟費用由被上訴人負擔。
      事      實
甲、上訴人方面：
    一、聲明：求為判決如主文所示。
    二、陳述：除與原判決記載相同者，茲引用之外，補稱：
    （一）兩造於民國（下同）八十六年十二月四日所成立之和解契約，其效力應及
          於意外傷害保險附約部分：
        (一)按兩造所成立之和解書記載：立和解書人中國人壽保險股份有限公司代表
          人（以下簡稱甲方）及受益人甲○○（以下簡稱乙方）因民國八十六年十
          月六日申請之理賠案（保單號碼Ｑ000－0000000），雙方各有
          爭執，經和解成立，議訂條件如左：１．甲方給付乙方和解金新台幣壹佰
          萬柒仟參佰壹拾參元整。２．和解成立時，上述保險契約即行消滅，甲、
          乙雙方嗣對本案不得互提一切民、刑事訴訟，但如司法機關於已確定之裁
          定或判決或處分等理由中明白證實被保險人無涉及犯罪行為，則不在此限
          。（如因被保險人已死亡，而致檢察官依刑事訴訟法第二百五十二條第六
          款對被保險人所為不起訴處分或法院依刑事訴訟法第三百零三條第五款對
          被保險人所為不受理判決，均非前述所謂確定裁定或判決或處分）。經查
          要保人吳宏彬於八十五年四月九日向上訴人投保新ＡＢＣ終身保險並附加
          防癌終身健康保險附約雙親型、意外傷害特約、意外醫療特約、意外傷害
          日額償金特約、住院健康保險附約及住院醫療保險附約等六項附約，其保
          單號碼為Ｑ000－0000000，此有要保書影本乙紙可稽，足徵保
          單號碼Ｑ000－0000000所指之保險契約除主契約即壽險契約外
          ，亦包括上開六項附約為是。則兩造於八十六年十二月四日所成立之和解
          契約既係針對上開Ｑ000－0000000號保單所為，衡諸常理，和
          解範圍當及於主契約並附約全部，自難謂兩造有將意外傷害附約排除在外
          之意思。
        (二)按「和解有使當事人所拋棄之權利消滅及使當事人取得和解契約所訂明權
          利之效力」民法第七百三十七條定有明文，再按「和解契約合法成立，兩
          造當事人即均應受該契約之拘束，縱使一造因而受不利益之結果，亦不得
          事後翻異，更就和解前之法律關係再行主張」為最高法院十九年上字第一
          九六四號判例意旨所揭示。被上訴人業已與上訴人達成前開和解內容，同
          意於上訴人給付新台幣（以下同）壹佰萬柒仟參佰壹拾參元後，拋棄渠本
          於保險契約（含主約及附約）所得主張之保險金給付請求權，已如前述，
          則被上訴人之保險金給付請求權即因和解之成立而歸於消滅，自不待言，
          詎被上訴人不甘損失，竟事後翻異而就已消滅之權利更行主張，實有違誠
          信原則，委無足取。
        (三)另查被保險人吳宏彬涉犯竊盜而於脫逃中遭致死亡，符合系爭意外傷害保
          險附約條款第十條第五款除外責任之規定，上訴人自得就此拒絕理賠，惟
          因被上訴人就此略有爭執，兩造方就此點附加解除條件即倘日後司法機關
          已確定之裁定或判決或處分等理由中明白證實被保險人無涉及犯罪行為，
          則前開和解契約失其效力，被上訴人可本於保險契約再向上訴人主張權利
          。換言之，倘日後司法機關未於已確定之裁定或判決或處分等理由中明白
          證實被保險人無涉及犯罪行為者，則兩造仍維持前開和解契約，即合意以
          一百萬七千三百十三元為和解金額，且和解成立後，原則上兩造就保險契
          約所生之一切權利均歸於消滅，不得再為任何請求。基上，兩造於八十六
          年十二月四日達成之和解確已涵蓋意外傷害附約部分，若如被上訴人所言
          「附加意外險貳佰萬元保險金保留未達協議」，則該次和解即失其意義，
          蓋壽險主約之保險金部分，上訴人依約本應給付予被上訴人，殆無疑義，
          就此無爭執部分，兩造又何必大費周章地書立和解書，豈非多此一舉；又
          若如被上訴人所言「附加意外險貳佰萬元保險金保留未達協議」，則又何
          必於和解書第二項但書另行約定相反於意外傷害附約第十條第五款之內容
          。蓋依意外傷害附約第十條第五款之規定，保險人（即上訴人）若不負給
          付保險金之責任，必先舉證證明被保險人係直接因渠之犯罪行為致成死亡
          乙事，而前開和解書第二項但書之約定乃將舉證責任轉換至被上訴人，必
          被上訴人提出司法機關確定之裁判理由中明白證實被保險人無涉及犯罪行
          為時，被上訴人方得請求上訴人給付保險金，乃原審法院未察及此，遽謂
          前開和解書就附約意外險部分之請求權並未拋棄，被上訴人不受和解契約
          之拘束云云，顯有違誤。
    （二）上訴人依意外傷害保險附約條款第十條第五款及保險法第一百三十三條不
          負給付保險金額之責任：
        (一)按「被保險人直接因下列事由致成死亡或殘廢時，本公司不負給付保險金
          的責任：(五)被保險人犯罪行為」系爭意外傷害保險附約第十條第五款定有
          明文，另按「被保險人故意自殺，或因犯罪行為，所致傷害、殘廢或死亡
          ，保險人不負給付保險金額之責任」保險法第一百三十三條著有明文。
        (二)經查被保險人吳宏彬於八十六年九月十八日凌晨三時許，侵入台北縣新莊
          市○○路四八三巷三號四樓工廠宿舍內行竊後逃逸，嗣經被害人發現阻止
          其離去，並從其騎乘機車之置物箱內查獲有許順忠、陳振棟被竊之電話機
          、呼叫器、長壽煙等物，且警員亦由其身上取出陳振棟被竊之皮夾一個及
          身分證、駕照、提款卡各一張，此有台灣板橋地方法院八十八年度少訴字
          第五五號吳重頤傷害致死一案刑事判決影本乙件附原審卷可稽，足證吳宏
          彬之犯行已該當刑法竊盜罪之構成要件，且吳宏彬更因此而導致死亡。而
          保險制度在於分擔危險，立法之精神並不保護以非法方法所致之保險理賠
          ，基於維護社會公序良俗及避免保險制度遭濫用反成犯罪之後盾，今被保
          險人吳宏彬既因行竊而致死，應可認定業已符合前開約定事由，則上訴人
          自不負給付保險金額之責。
    三、證據：除援用第一審所提證據外，補提要保書影本，及聲請調閱台灣高等法
        院八十八年度少上訴字第二二六號傷害致死案卷。
乙、被上訴人方面：
    一、聲明：求為判決駁回上訴。
    二、陳述：除與原判決記載相同者，茲引用之外，補稱：
    （一）按保險法第五十四條規定本法之強制規定，不得以契約變更之。但有利於
          被保險人者，不在此限。保險契約之解釋，應探求契約當事人之真意，不
          得拘泥於所用之文字；如有疑義時，以作有利於被保險人之解釋為原則。
          且定型化契約條款如有疑義應作有利於消費者之解釋，其條款違反誠信原
          則對消費者顯失公平者無效，消費者保護法第十一條第二項，第十二條第
          一項分別定有明文，有最高法院八十六年台上字第三四三三號、八十四年
          台上字第一二三九號、八十三年保險上字第三十號判決可稽。查保險人之
          保險範圍乃成為保險契約中保險人所負責任之最重要構成部份，而保險範
          圍之界定當以保險契約之約定為最主要依據，故除非當事人保險範圍之約
          定有違強行規定，或因違反善良風俗而無效者外，當不得斷章取義，或穿
          鑿附會而為解釋，否則實有害於締約當事人之真意。如有疑義時，更應作
          有利於被保險人之解釋，有台灣宜蘭地方法院八十四年度保險字第二號判
          決可稽。按解釋契約應探求當事人立約時之真意，而真意何在，又應以過
          去事實及其他一切證據資料為斷定之標準，不能拘泥文字致失真意，即解
          釋契約應斟酌訂立契約當時，及過去之事實暨交易上之習慣，依誠信原則
          從契約之主要目的及經濟價值作全盤之觀察契約。查誠信原則乃斟酌事件
          之特別情形，衡量雙方當事人之利益，使其法律關係臻於公平妥當之一種
          法律原則。是否符合誠信原則，應視其是否違背任意法規之基本規範意義
          ，或其對相對人權利之限制，自己義務之減輕，及是否危害契約之主要目
          的而判斷之，有最高法院八十五年度台上字第五一七號、八十二年台上字
          第一六五四號及台灣台南地方法院八十六年度重訴字第四八號判決可稽。
    （二）系爭保險契約第十條第五款除外條款之規定，如被保險人直接因犯罪行為
          而死亡，則不在理賠範圍內，此點應無爭議。本件爭點在於和解書第二項
          但書約定所謂「犯罪行為」為何？舉證責任是否轉換？及效力如何？查兩
          造於八十六年十二月四日所成立之和解契約，其第一項之金額與主契約之
          保險金額相同，為上訴人所不否認，顯然系爭和解書乃針對主保險契約所
          為。至於第二項之內容係因雙方對於吳宏彬與訴外人吳重頤等人因竊盜糾
          紛而被追毆致死，由於其行為是否涉及犯罪，及是否合於系爭契約之除外
          條款之犯罪行，為雙方爭執不下，始有第二項條款之訂立。因此可知，被
          上訴人並無拋棄請求權之意思。次查和解書第二項但書係就被保險人是否
          有系爭保險契約第十條第五款因直接因犯罪行為而致死之情況，所為之約
          定，依前述保險法第五十四條、消費保護法及誠信原則相關之規定、見解
          認為系爭保險契約應作有利於消費者之解釋，相同系爭和解書亦應作有利
          於被保險人及受益人之解釋，而認為系爭和解書第二項但書僅是系爭保險
          契約第十條第五款之宣示，如被保險人係因直接犯罪行為而致死則不在理
          賠之範圍，方符合前述相關規定及見解。否則如解釋為需有司法機關確定
          被保險人無涉及竊盜行為之情事，則限縮原告請求給付保險金之權利，即
          有違消費者保護法對於消費者保護之美意，且違反保險法第五十四條之規
          定及誠信原則而有失公平，自應宣告為無效。
    （三）又查無論被保險人吳宏彬是否有涉及竊盜之犯行，就被保險人被傷害致死
          之死亡發生地新莊市○○路四四九巷內已與竊盜發生地新樹路四八三巷三
          號四樓之宿舍有相當距離，再者發生時間與竊盜行為之發生時間亦有相當
          時距，故此即或吳宏彬有竊盜犯嫌，訴外人吳重頤及黃金忠亦僅得報警處
          理，並無對之搜查逮捕之權利，此有臺灣板橋地方法院八十八年度訴字第
          五五號刑事判決理由可資參考，因此就本案之情節以觀，被保險人既已與
          被疑為竊盜之犯行有相當時間與空間之距離，自應認其即或前有竊盜之犯
          行，亦與其被傷害致死之行為無直接之因果關係，充其量僅為傷害行為之
          犯罪動機而已。再查，據前揭板橋地院之刑事判決並認訴外人吳重頤對於
          被保險人為傷害行為之時，被保險人並未對其有現在不法之侵害，更且據
          與吳員同行之少年黃金忠並證稱被保險人從水溝上來時手中並無工具，且
          據該案刑事判決及少年法庭之裁定亦一致認被保險人於先前被吳員及黃員
          妨害自由時亦未持武器，故此顯然被保險人被傷害致死之行為發生時並未
          實施任何犯罪行為，故此自與保險契約除外條款十條五款所規定之情形不
          合。
    （四）再者，查據保險契約第十條五款所定之除外事由，解釋其文義必須被保險
          人之犯罪行為與死亡有直接因果關係，然查就本件被保險人之死亡係出於
          吳重頤之犯罪行為，無論如何並不與被保險人之竊盜行為生因果關係，被
          保險人縱有竊盜行為，充其量僅能認係吳重頤之犯罪之動機。又如被保險
          人於保險事故發生前不管時間間隔多遠之犯罪，只要與其傷亡行為相關者
          均可認係與犯罪行為有因果關係，並由保險公司引為拒絕理賠之事由，其
          因果關係過度擴張之結果將致被保險人無法獲得保險之保障。
    （五）另按原保險契約保險人主張被保險人有十條第五款之除外情事，應由保險
          人即上訴人負舉證責任，如認系爭和解書第二項但書約定係將舉證責任轉
          換為被保險人或受益人之一方，則依該約定明顯限制被保險人及受益人一
          方之權利，及減輕保險人之責任法，依保險法第五十四條及誠信原則之相
          關規定及見解應解為無效，而應回歸至原保險契約由保險人即上訴人負舉
          證責任，證明被保險人係因直接因犯罪行為而致死。
    （六）又如認和解書第二項非單純對於保險契約第十條第五款之強調，乃雙方對
          於保險條款之補充條件的附加，惟按附停止條件之法律行為，於條件成就
          時發生效力，民法第九十八條、第九十九條第一項定有明文，而所謂條件
          係指當事人以將來客觀上不確定事實的成就或不成就決定法律行為效力的
          發生或消滅的一種附款，事實的不確定性為條件的特徵，條件本身並非獨
          立的法律行為，而係法律行為的一部分。然和解書第二項但書之約定，被
          保險人吳宏彬既已死亡，法律即無從追訴，而對其做一確定有罪或無罪判
          決，因此所訂立之和解書第二項但書之約定，以此為和解契約之停止條件
          ，顯然不可能成就，則與條件之不確定性之要件不符，不屬條件故就該部
          份應視同無附加條件，而雙方既對附加意外險之部分有爭執，並訂立和解
          書，如前所述被上訴人並未放棄該部份之請求權，而系爭和解書第一項之
          約定係就系爭保險契約之主約為和解，就附約意外險部份既應視同無附加
          條件，此部份之請求亦無拋棄，自不受和解契約之拘束。退萬步言，即或
          認定和解書第二項但書之約定有效，板橋地方法院八十八年少護更字第五
          號裁定認定被保險人並非現行犯，八十八年重訴字第五四二號判決認定吳
          宏彬係因吳重頤等人傷害致死，並非直接因竊盜行為而致死，前揭判決及
          裁定均已確定，故即或認定和解書第二項但書為停止條件，該條件成就，
          被上訴人自得請求上訴人給付保險金。
    三、證據：除援用第一審所提證據外，補提台灣高等法院少年法庭八十八年度少
        上訴第二二六號刑事判決、台灣板橋地方法院八十八年度少護更字第五號宣
        示筆錄、同院八十八年度重訴字第五四二號民事判決及確定證明書、同院八
        十八年少訴字第五五號刑事判決、台北縣警察局新莊分局偵訊筆錄節本、長
        庚紀念醫院診斷證明書、現場照片八張等件為證。
      理      由
一、本件被上訴人起訴主張：伊為被保險人吳宏彬之妻，且係吳宏彬生前向上訴人公
    司投保ＡＢＣ終身保險附加意外傷害險（保單號碼Ｑ000－0000000）
    之受益人。八十六年九月十八日凌晨三時，吳宏彬在台北縣新莊市○○路四四九
    巷內遭吳重頤持鋁棒毆打跌至水溝，致頭部外併左側顳便腦膜出血，送醫後於同
    日下午九時三十分不治死亡，依上開吳宏彬與上訴人間所訂立之意外傷害保險附
    約條款第六條之約定，上訴人應即給付伊意外保險金二百萬元，惟經伊與上訴人
    協議，雙方除就終身險部分達成上訴人同意給付保險金額一百萬七千三百一十三
    元之和解外，就附加意外險二百萬元保險金部分則未達成協議，因被保險人吳宏
    彬確係因意外事故死亡，上訴人自仍有依原保險契約履行其應給付受益人意外保
    險金之義務，爰基於保險契約之所定，求為命上訴人應給付伊二百萬元保險金，
    並加計法定遲延利息之判決。上訴人則以：兩造於八十六年十二月四日所成立之
    和解契約，其效力應及於意外傷害保險附約部分，原保險契約已因和解契約之成
    立而失其效力，依該和解契約第二項但書約定，被上訴人應提出司法機關確定之
    裁判理由中明白證實被保險人無涉及犯罪行為時，被上訴人方得請求上訴人給付
    保險金，又被保險人吳宏彬確因行竊而致死，依所訂意外傷害保險附約條款第十
    條第五款及保險法第一百三十三條之規定，上訴人亦不負給付保險金之責任等語
    ，資為抗辯。
二、經查被上訴人為被保險人吳宏彬生前向上訴人投保ＡＢＣ終身保險附加意外傷害
    險（保單號碼Ｑ000－0000000）之受益人，吳宏彬於保險期間之八十
    六年九月十八日凌晨三時，在台北縣新莊市○○路四四九巷內遭吳重頤持鋁棒毆
    打傷重致死，兩造已就吳宏彬死亡一事，於八十六年十二月四日簽訂內容為「立
    和解書人中國人壽保險股份有限公司代表人（以下簡稱甲方）及受益人甲○○（
    以下簡稱乙方）因民國八十六年十月六日申請之理賠案（保單號碼Ｑ000－0
    000000），雙方各有爭執，經和解成立，議訂條件如左：１．甲方給付乙
    方和解金新台幣壹佰萬柒仟參佰壹拾參元整。２．和解成立時，上述保險契約即
    行消滅，甲、乙雙方嗣對本案不得互提一切民、刑事訴訟，但如司法機關於已確
    定之裁定或判決或處分等理由中明白證實被保險人無涉及犯罪行為，則不在此限
    。（如因被保險人已死亡，而致檢察官依刑事訴訟法第二百五十二條第六款對被
    保險人所為不起訴處分或法院依刑事訴訟法第三百零三條第五款對被保險人所為
    不受理判決，均非前述所謂確定裁定或判決或處分）。」之和解契約，上訴人並
    已給付該和解契約所示之一百萬七千三百十三元等情，有被上訴人所提出之要保
    書、意外傷害保險附約條款、台灣板橋地方法院八十八年度少訴字第五五號、台
    灣高等法院少年法庭八十八年度少上訴第二二六號刑事判決、台灣板橋地方法院
    八十八年度少護更字第五號裁定、和解書、收據等為證，且為兩造所不爭執，堪
    信為真。
三、按「和解有使當事人所拋棄之權利消滅及使當事人取得和解契約所訂明權利之效
    力。」，民法第七百三十七條定有明文。因此，和解契約成立後，應依該和解契
    約創設之法律關係以定當事人間之債權及債務關係，至於和解成立以前之法律關
    係如何，概置不問，縱和解之成立，係出於錯誤而為，除有民法第七百三十八條
    所定各款事項，經當事人撤銷者外，均不許兩造當事人事後翻異，更就和解前之
    法律關係再行主張。查被上訴人主張被保險人吳宏彬發生死亡保險事故一節，雙
    方僅就終身險部分達成上訴人同意給付保險金額一百萬七千三百一十三元之和解
    ，就附加意外險二百萬元保險金部分則未達成協議云云，為上訴人所否認，並抗
    辯該和解契約之範圍已及於意外傷害保險附約部分，原保險契約已因和解契約之
    成立而失其效力等情，依前揭和解法文說明，若兩造於八十六年十二月四日所訂
    立之和解契約已包括被上訴人所請求之意外傷害保險附約部分，則被上訴人僅能
    請求上訴人履行和解契約，而不得再依原保險契約主張其權利，反之，始有論斷
    被保險人吳宏彬是否因犯罪行為致死，上訴人是否有保險契約所訂除外責任之餘
    地，是本件被上訴人可否依上訴人與吳宏彬原訂保險契約關係，請求上訴人給付
    意外保險金，首要審酌者，即在於兩造所達成之前揭和解契約之範圍為何？是否
    包括被上訴人起訴所憑之意外傷害保險附約在內？
四、次按解釋契約固須探求當事人立約時之真意，不能拘泥於契約之文字，但契約文
    字業已表示當事人真意，無須別事探求者，即不得反捨契約文字而更為曲解，此
    經最高法院著有十七年上字第一一一八號民事判例可據。本件兩造所立系爭和解
    書，其全文為「立和解書人中國人壽保險股份有限公司代表人（以下簡稱甲方）
    及受益人甲○○（以下簡稱乙方）因民國八十六年十月六日申請之理賠案（保單
    號碼Ｑ000－0000000），雙方各有爭執，經和解成立，議訂條件如左
    ：１．甲方給付乙方和解金新台幣壹佰萬柒仟參佰壹拾參元整。２．和解成立時
    ，上述保險契約即行消滅，甲、乙雙方嗣對本案不得互提一切民、刑事訴訟。但
    如司法機關於已確定之裁定或判決或處分等理由中明白證實被保險人無涉及犯罪
    行為，則不在此限。（如因被保險人已死亡，而致檢察官依刑事訴訟法第二百五
    十二條第六款對被保險人所為不起訴處分或法院依刑事訴訟法第三百零三條第五
    款對被保險人所為不受理判決，均非前述所謂確定裁定或判決或處分）。３．本
    契約自簽訂日起生效。」（見原審一卷第十九頁），其中第一項所示「甲方給付
    乙方和解金新台幣壹佰萬柒仟參佰壹拾參元整。」，其金額與壽險主約部分之保
    險金相同，為兩造所不爭，上訴人依約本應給付予被上訴人，兩造若無其他爭執
    而欲解決，實無書立和解書之必要，是被上訴人主張系爭和解書乃針對主保險契
    約所為，因與常情相悖，自非可採，又依和解書第二項前段所示「和解成立時，
    上述保險契約即行消滅，甲、乙雙方嗣對本案不得互提一切民、刑事訴訟」，其
    中所指之「保險契約」，依和解書前言「．．．因民國八十六年十月六日申請之
    理賠案（保單號碼Ｑ000－0000000），雙方各有爭執，經和解成立．
    ．．」之記載，當係指「保單號碼Ｑ000－0000000」之保險契約無訛
    ，而被保險人吳宏彬於八十五年四月九日向上訴人投保ＡＢＣ終身保險並附加防
    癌終身健康保險附約雙親型、意外傷害特約、意外醫療特約、意外傷害日額償金
    特約、住院健康保險附約及住院醫療保險附約等六項附約，其保單號碼為單一之
    Ｑ000－0000000（附約部分並無另外之保單號碼），此有要保書附卷
    可稽，是該保單號碼Ｑ000－0000000所指之保險契約除主契約即壽險
    契約外，亦包括上開六項附約，系爭和解書既係針對保單號碼Ｑ000－000
    0000之保險契約而為，而未將被上訴人所主張之意外傷害保險附約部分明示
    排除在外，自難謂兩造和解當時僅係就壽險主約部分和解而將意外傷害保險之附
    約排除在外，被上訴人於此所主張「第二項之內容係因雙方對於吳宏彬與訴外人
    吳重頤等人因竊盜糾紛而被追毆致死，由於其行為是否涉及犯罪，及是否合於系
    爭契約之除外條款之犯罪行為，雙方爭執不下，始有第二項條款之訂立。」，固
    與實情相符，惟其因此而推論「渠無拋棄（意外傷害保險附約部分）請求權之意
    思」，則明顯與和解書第二項「保險契約消滅」等文義不合，亦難採取。至於和
    解書第二項但書所示「但如司法機關於已確定之裁定或判決或處分等理由中明白
    證實被保險人無涉及犯罪行為，則不在此限。（如因被保險人已死亡，而致檢察
    官依刑事訴訟法第二百五十二條第六款對被保險人所為不起訴處分或法院依刑事
    訴訟法第三百零三條第五款對被保險人所為不受理判決，均非前述所謂確定裁定
    或判決或處分）。」，因係緊接於第二項本文而為，當係對於「和解成立時，上
    述保險契約即行消滅，甲、乙雙方嗣對本案不得互提一切民、刑事訴訟」之契約
    條款附加解除條件，亦即倘日後司法機關已確定之裁定或判決或處分等理由中明
    白證實被保險人無涉及犯罪行為，則前開和解契約失其效力，被上訴人始可本於
    保險契約再向上訴人主張權利，其文義至明，並非被上訴人所述「系爭和解書第
    二項但書僅是系爭保險契約第十條第五款除外條款之宣示」，亦非被上訴人主張
    所謂之「停止條件」。又被上訴人所引保險法第五十四條所謂「本法之強制規定
    ，不得以契約變更之。但有利於被保險人者，不在此限。」之規定，係適用於保
    險契約之訂定及解釋，與本件兩造係本於私權處分原則所訂立之和解契約之解釋
    有別，另兩造所成立之和解，係兩造針對特定事件為解決紛爭而訂立之契約，並
    非保險公司與一般要保人所訂立之保險契約，自非定型化契約，當無被上訴人所
    引用之消費者保護法第十一條第二項、第十二條第一項之適用，更與誠信原則無
    涉，被上訴人引用上開法律規定及原則，欲解釋系爭和解契約之效力，亦非允洽
    。綜上，本件依兩造於八十六年十二月四日所成立之和解契約文字，已可證明其
    效力及於被上訴人所主張之意外傷害保險附約部分，原保險契約無論主約或附約
    均已因該和解契約之成立而失其效力，非有該和解契約第二項但書所示解除條件
    成就（即司法機關於已確定之裁定或判決或處分理由中明白證實被保險人無涉及
    犯罪行為），被上訴人不得再基於原保險契約請求上訴人給付意外傷害保險金。
五、被上訴人雖提出台灣高等法院少年法庭八十八年度少上訴第二二六號刑事判決、
    台灣板橋地方法院八十八年度少護更字第五號宣示筆錄、同院八十八年度重訴字
    第五四二號民事判決及確定證明書、同院八十八年少訴字第五五號刑事判決等件
    ，主張上開確定判決及裁定均證實被保險人無涉及犯罪行為，認上開和解契約之
    解除條件成就，伊可依原保險契約請求上訴人給付意外保險金云云，惟被上訴人
    所提出之前揭判決或裁定，均僅就刑案被告即訴外人吳重頤傷害被上訴人保險人
    吳宏彬之行為為有罪無罪之認定，並非對吳宏彬之行為是否為有罪或無罪予以明
    白證實，縱或其中有認定被保險人吳宏彬並非現行犯者，有認定吳宏彬係因吳重
    頤等人傷害致死，並非直接因竊盜行為而致死者，究與和解書第二項但書所示之
    「明白證實被保險人無涉及犯罪行為」有間，且被上訴人本身亦自承「上開和解
    書第二項但書之約定，被保險人吳宏彬既已死亡，法律即無從追訴，而對其做一
    確定有罪或無罪判決，因此所訂立之和解書第二項但書之約定，以此為和解契約
    之停止條件（按實為解除條件），顯然不可能成就，則與條件之不確定性之要件
    不符」（見本院卷第五十三頁被上訴人之答辯狀）等情，益徵上開判決或裁定並
    非和解書第二項但書所示司法機關於已確定之裁定或判決或處分理由中明白證實
    被保險人無涉及犯罪行為之解除條件之成就，又縱如被上訴人所辯吳宏彬已死亡
    ，法院判決或裁定書中不會明白記載其有無犯罪行為，兩造所訂立之和解書第二
    項但書之約定條件，顯然不能成就，此部分應視同無附加條件屬實，亦應回復和
    解書第二項本文之「保險契約消滅」約定，仍不能認被上訴人就意外傷害附約部
    分得依原保險契約請求。此外，被上訴人就兩造和解契約第二項但書所示解除條
    件（即司法機關於已確定之裁定或判決或處分理由中明白證實被保險人無涉及犯
    罪行為），復無法再為舉證證明其已成就，則其依包括意外傷害保險附約在內，
    已因和解契約之訂立而消滅之原保險契約，請求上訴人給付意外傷害保險金，即
    屬無據，而不能准許。
六、綜上所述，上訴人抗辯本件包括意外傷害保險附約部分之原保險契約已因和解契
    約之成立而失其效力，尚屬可信，被上訴人就兩造和解契約第二項但書所示解除
    條件（即司法機關於已確定之裁定或判決或處分理由中明白證實被保險人無涉及
    犯罪行為），未舉證證明其已成就，即主張上訴人仍有依原保險契約履行其應給
    付受益人意外保險金之義務，為不足採。從而，被上訴人本於吳宏彬與上訴人間
    所訂立之意外傷害保險附約條款第六條之約定，請求上訴人給付伊意外保險金二
    百萬元並加計自起訴狀繕本送達翌日起算之法定遲延利息，為無理由，不應准許
    。其假執行之聲請亦失所附麗，應併予駁回。原審判命上訴人給付，並為假執行
    之宣告，自有未洽。上訴意旨指摘原判決不當，求予廢棄改判，為有理由。自應
    由本院予以廢棄改判，如主文第二項所示。
七、至於兩造就被保險人吳宏彬是否因犯罪致死？上訴是否得依意外傷害保險附約條
    款第十條第五款及保險法第一百三十三條之規定，主張契約上之除外責任？等項
    所為之攻擊防禦方法及所提出之各項證據資料，因本院認定原保險契約已因兩造
    和解契約之訂立而消滅，已與本件判決之基礎無涉，且不影響判決之最後結果，
    爰無一一論述認定之必要，僅末此敘明。
八、據上論結，本件上訴為有理由，依民事訴訟法第四百五十條、第七十八條，判決
    如主文。
中      華      民      國    八十九    年    十二    月      五      日
                                    臺灣高等法院臺南分院民事第二庭
~B1審判長法官
~B2      法官
~B3      法官
右為正本係照原本作成。
如對本判決上訴，須於判決送達後二十日內向本院提出上訴狀；未表明上訴理由者，
應於上訴後二十日內向本院提出理由書。
中      華      民      國    八十九    年     十二     月      六      日
~B法院書記官  謝淑玉


司法院資訊處製作；財團法人民間司法改革基金會備份。
